---
title: "Taller evaluado de repaso para el Primer Parcial"
subtitle: "20582 - Análisis de Datos para el GMAT"
format:
  html:
    theme: lumen
    toc: true
    toc-depth: 3
Rendering:
    embed-resources: true
author: 
  - Dídac Capó
---
[Enlace al repositorio de Github](https://github.com/WatCadet/Taller-de-repaso-para-el-Parcial-I)

```{r, echo=FALSE, eval=TRUE}
library(MASS)
library(tidyverse)
library(dplyr)
library(GGally)
```

## Resumen

## Hipotesis y objetivos (Parte I)

La hipótesis a investigar es la siguiente: “Los estudiantes que reciben apoyo familiar habitualmente en sus estudios tienden a obtener mejores resultados académicos”. Esta hipótesis se basa en la idea de que el apoyo familiar, ya sea mediante ayuda con las tareas, motivación o seguimiento, podría tener un impacto positivo en el rendimiento académico del alumno, facilitando el aprendizaje y fortaleciendo la disciplina y la responsabilidad del estudiante.

### Objetivo general

- Evaluar el impacto del apoyo familiar en el rendimiento académico de los estudiantes.

### Objetivos específicos

- Medir el nivel de apoyo familiar. 

- Cuantificar el rendimiento académico.

- Establecer una relación entre el apoyo familiar y el rendimiento académico.

- Controlar variables adicionales que puedan influir en el rendimiento académico.

- Validar la hipótesis. 

## Creación y descripción de la base de datos (Parte II)

Las variables que usaremos para analizar nuestra hipotesis son las siguientes:

#### Variables nominales:
- *Género*, con niveles: Masculino y Femenino
- *Tipo de escuela*, con niveles: Pública y Privada

#### Variables ordinales:
- *Nivel de apoyo familiar*, con niveles: Bajo, Medio y Alto. Percepción própia del estudiante sobre el apoyo familiar que recibe.
- *Motivación académica* con niveles: Muy Baja, Baja, Media, Alta y Muy Alta.
- *Nivel de interés en las materias* con niveles: Muy Bajo, Bajo, Medio, Alto y Muy Alto. El grado de interés del estudiante en las asignaturas.

#### Variables cuantitativas:
- *Horas de apoyo familiar*, medida en horas por semana.
- *Media de calificaciones*, mediada en una escala de 1 a 10. Calificaciones del estudiante en el último semestre.
- *Horas de estudio individual*, medida en horas por semana.
- *Tiempo de transporte diario*, medida en minutos. Tiempo medio que el estudiante dedica al traslado a la escuela diariamente.

### Simulación de los datos

Definimos las medias y matriz de covarianza para las variables cuantitativas. El vector de medias sigue el siguiente orden: media de horas de apoyo familiar, media de calificaciones, media de horas de estudio individual, media de minutos de transporte.
```{r}
media <- c(5, 6.5, 7.5, 15)
covarianza <- matrix(c(4, 1, 1.5, 0.5,
                       1, 3, 1, 0.2,
                       1.5, 1, 5, 0.7,
                       0.5, 0.2, 0.7, 6), 
                     nrow = 4, ncol = 4)
```



```{r}
# Establecer una semilla para reproducibilidad
set.seed(42)

# Generar datos cuantitativos
datos_numericos <- mvrnorm(100, mu = media, Sigma = covarianza)

# Ajustar los valores de promedio de calificaciones a la escala de 1 a 10
datos_numericos[,2] <- pmin(pmax(round(datos_numericos[,2], 1), 1), 10)

# Crear la tabla de datos con las variables definidas
data_apoyo_familiar <- data.frame(
  h_apoyo_familiar = round(datos_numericos[,1], 1),
  media_calificaciones = datos_numericos[,2],
  h_estudio_individual = round(datos_numericos[,3], 1),
  tiempo_transporte = round(datos_numericos[,4]),
  tipo_escuela = sample(c("Pública", "Privada"), 100, replace = TRUE),
  genero = sample(c("Masculino", "Femenino"), 100, replace = TRUE),
  nivel_apoyo_familiar = ordered(sample(1:3, 100, replace = TRUE), labels = c("Bajo", "Medio", "Alto")),
  motivacion_academica = ordered(sample(1:5, 100, replace = TRUE), labels = c("Muy Baja", "Baja", "Media", "Alta", "Muy Alta")),
  nivel_interes_materias = ordered(sample(1:5, 100, replace = TRUE), labels = c("Muy Bajo", "Bajo", "Medio", "Alto", "Muy Alto"))
)
```

Mostramos las 6 primeras filas:
```{r}
head(data_apoyo_familiar)
```
Vamos a añadir dos variables más, extraidas del conjunto de datos `Students_Performance.csv` que podemos encontrar en el siguiente [enlace](https://www.kaggle.com/datasets/muhammadroshaanriaz/students-performance-dataset-cleaned?resource=download). 

```{r}
students_data<-read.csv("Students_Performance.csv",
                   header=TRUE, sep=",")

subset_data <- students_data %>%
  select(parental_level_of_education, lunch)

# Tomar una muestra aleatoria de 100 observaciones
set.seed(42)  # Aseguramos reproducibilidad
sampled_data <- subset_data %>%
  sample_n(100)
```
Veamos que niveles tienen nuestras dos nuevas variables y su frecuencia:
```{r}
sampled_data %>%
  count(parental_level_of_education)
```
Vamos a agrupar en solo dos clases:

```{r}
sampled_data <- sampled_data %>%
  mutate(Educacion_Padres = case_when(
    parental_level_of_education %in% c("some high school", "high school") ~ "básicos",
    parental_level_of_education %in% c("associate's degree", "bachelor's degree", "master's degree","some college") ~ "superiores"
  ))
```

```{r}
sampled_data %>%
  count(lunch)
```

Las nuevas variables son:

- *Educación Padres*: Indica el nivel educativo de la familia del estudiante. Es una variable nominal con dos niveles: Estudios básicos y Estudios superiores.

- *Lunch*: Muestra si los estudiantes reciben almuerzo lo cual es a menudo un indicador socioeconómico. Es una variable binària con dos valores 1, si si recibe y 0, si no recibe.

Finalmente, añadimos al conjunto de datos inicial nuestras dos nuevas variables:

```{r}
# Crear un nuevo dataset con las columnas que quieres añadir
nuevas_columnas <- data.frame(
  Lunch = sampled_data$lunch, 
  Educacion_Padres = sampled_data$Educacion_Padres
)

# Unir los datasets manteniendo los nombres de las columnas
data_apoyo_familiar <- bind_cols(data_apoyo_familiar, nuevas_columnas)

head(data_apoyo_familiar)
```
## Análisis descriptivo (Parte III)

Para realizar el análisis descriptivo multivariante usaremos un `ggpairs`. Lo haremos solo de las variables que creemos que son más interesantes para alcanzar nuestros objetivos.

```{r}
subset1_data_apoyo_familiar <- data_apoyo_familiar %>%
  select(h_apoyo_familiar, media_calificaciones, h_estudio_individual, genero)
ggpairs(subset1_data_apoyo_familiar)
```
Analizemos el siguiente gráfico de dispersión que nos permite examinar visualmente las relaciones entre varias variables numéricas y categóricas relacionadas con el apoyo familiar y el rendimiento académico.

En la **Diagonal principal** están las distribuciones individuales (histogramas y curvas de densidad) de cada variable numérica:

  - h_apoyo_familiar: Distribución ligeramente sesgada a la izquierda, indicando que la mayoría de los valores de apoyo familiar están concentrados entre 4 y 8 horas.
  
  - media_calificaciones: Distribución aproximadamente normal con una media en torno a $7$, aunque ligeramente sesgada hacia la derecha.
  
  - h_estudio_individual: Distribución aproximadamente normal con una media en torno a $7.5$.
  
  - género: histograma donde vemos que hay una ligera predominancia de estudiantes masculinos.
  
Veamos ahora las **relaciones entre variables cuantitativas**:

  - h_apoyo_familiar y media_calificaciones: La celda muestra un valor de correlación de 0.460, lo cual indica una correlación positiva. Esto sugiere que los estudiantes que reciben más horas de apoyo familiar tienden a tener mejores calificaciones en promedio. La nube de puntos en esta celda refuerza esta relación: se observa una tendencia ascendente entre horas de apoyo familiar y calificaciones.
  
  
  - h_apoyo_familiar y h_estudio_individual: La correlación es de 0.336, mostrando una correlación positiva. Esto sugiere que los estudiantes que reciben más apoyo familiar también tienden a dedicar más horas al estudio individual. La nube de puntos refleja una tendencia ascendente ligera entre el apoyo familiar y el tiempo de estudio individual.

  - media_calificaciones y h_estudio_individual: La correlación entre estas variables es 0.286, indicando una correlación positiva aunque más baja que las anteriores. Esto sugiere que los estudiantes que dedican más horas al estudio individual tienden a obtener calificaciones ligeramente más altas. La nube de puntos es más dispersa, pero hay una ligera tendencia positiva.
  
Aunque no sea el objetivo principal del anàlisis veamos por encima las diferéncias por sexo:

**Relación entre las variables cuantitativas y género** 

Los boxplots muestran que tanto hombres como mujeres reciben niveles de apoyo familiar similares. No hay una diferencia significativa en la mediana ni en la distribución general. De la misma manera, los boxplots de calificaciones y de horas de estudio individual también son similares entre géneros.


**Interpretación global en relación con el objetivo**
La correlación positiva respalda la hipótesis de que mayores niveles de apoyo familiar pueden influir positivamente en los resultados académicos de los estudiantes. Además la correlación positiva entre el apoyo familiar y el tiempo de estudio individual sugiere que los estudiantes con más apoyo familiar no solo tienen mejores calificaciones, sino que también están más motivados.

Veamos ahora solo para las variables cuantitativas, que varianza generalizada y  varianza total tienen. 

```{r}
subset2_data_apoyo_familiar <- data_apoyo_familiar %>%
  select(h_apoyo_familiar, media_calificaciones, h_estudio_individual, tiempo_transporte)
```

Las definiciones de varianza generalizada y variación total són las siguientes,repectivamente: 

$$|S| = \prod_i^p \lambda_i$$
$$Tr(S)= \sum_i^p \lambda_i$$
donde los $\lambda_i$ són los valores propios de la matriz de covarianzas $S$. Saquemos los valores propios de $S$:

```{r}
S = cov(subset2_data_apoyo_familiar)
valores_propios <- eigen(S)$values
valores_propios
```
Por tanto, la varianza generalizada es:

```{r}
prod(valores_propios)
```
Y, la variación total: 
```{r}
sum(valores_propios)
```
La variación total representa la dispersión individual de las variables. Es decir, mide cuánto varía cada variable sin considerar las relaciones entre ellas(ignora las covarianzas). Mientras que la varianza generalizada mide la variabilidad conjunta de las variables, es decir, cuánto varían las variables juntas. En este caso, la varianza generalizada es $196.4$ y la variación total $17.4$. Esto indica que las cuatro variables tienen una cantidad poco significativa de variación individual(como refleja la variación total), aunque hay una gran dispersión conjunta. Esto indica que no hay redundancia entre las variables. 

## Aplicación de pruebas estadísticas

### Modelizar la variable nivel_apoyo_familiar (Parte IV)

Primero, necesitamos calcular las probabilidades de que un estudiante pertenezca a cada una de las categorías de nivel_apoyo_familiar.

```{r}
probabilidades_apoyo_familiar <- prop.table(table(data_apoyo_familiar$nivel_apoyo_familiar))
probabilidades_apoyo_familiar
```
Ahora que tenemos las probabilidades de las categorías, podemos modelar la variable nivel_apoyo_familiar usando una distribución multinomial. Supondremos que tenemos una muestra de tamaño 20 y utilizaremos la función rmultinom() para realizar la simulación de esta distribución.

```{r}

pb <- probabilidades_apoyo_familiar["Bajo"]
pm <- probabilidades_apoyo_familiar["Medio"]
pa <- probabilidades_apoyo_familiar["Alto"]

# Usar la distribución multinomial para obtener una simulación
set.seed(42)
simulacion_apoyo <- rmultinom(1, size = 20, prob = c(pb, pm, pa))

# Ver la simulación de la distribución multinomial (frecuencia en cada categoría)
simulacion_apoyo

```
Ahora, calculemos la probabilidad de que, en una muestra de tamaño 20, al menos 10 estudiantes tengan un alto nivel de apoyo familiar (categoría "Alto"). Podemos realizar una simulación para obtener la probabilidad de que ocurra este evento.

```{r}
# Simular múltiples muestras para aproximar la probabilidad
set.seed(42)
simulaciones_apoyo <- rmultinom(10000, size = 20, prob = c(pb, pm, pa))

# Contar cuántas veces ocurre el evento de interés (al menos 5 con 'Alto' nivel de apoyo familiar)
evento_interes_apoyo <- sum(simulaciones_apoyo[3, ] >= 10)

# Calcular la probabilidad del evento
probabilidad_evento_apoyo <- evento_interes_apoyo / 10000
probabilidad_evento_apoyo

```

Una probabilidad de 0.0856 indica que solo en el 8.56% de las muestras de 20 estudiantes se observa que al menos 10 tienen un alto nivel de apoyo familiar, lo que sugiere que este nivel de apoyo no es común en la población estudiada. Esto implica que un alto apoyo familiar podría no ser la norma, afectando su impacto en el rendimiento académico.

### Modelo de regresión multivariante para media_calificaciones Parte(V)

Veamos las 6 primeras filas de la tabla de variables cuantitativas:
```{r}
head(subset2_data_apoyo_familiar)
```
Queremos explicar la variable `media_calificaciones` a partir de las otras tres.Para calcular la función de score en este contexto, consideremos que queremos estimar los parámetros $\beta_0, \beta_1,\beta_2$ y $\beta_3$ del modelo de regresión lineal múltiple:

$$Y = \beta_0 + \beta_1 X_1 + \beta_2 X_2 \beta_3 X_3 + \epsilon,$$

donde $Y$ representa la media en las calificaciones, $X_1$ las horas de apoyo familiar, $X_2$ las horas de estudio individual, $X_3$ el tiempo de transporte , y $\epsilon$ es el término de error.

Dado que estamos interesados en estimar los parámetros $\beta = (\beta_0, \beta_1, \beta_2, \beta_3)$, necesitamos derivar la función de verosimilitud en términos de estos parámetros y luego obtener la función de score tomando la derivada de la log-verosimilitud con respecto a $ \beta $.

Podemos escribir el modelo en forma matricial como:

$$Y = X \beta + \epsilon,$$

donde:

- $Y$ es el vector de media de calificaciones
- $X$ es la matriz de las otras tres variables con una columna de una añadida al principio

- $$\beta = \begin{pmatrix} \beta_0 \\ \beta_1 \\ \beta_2 \\ \beta_3 \end{pmatrix},$$

- $$\epsilon \sim \mathcal{N}(0, \sigma^2 I)$$ es el vector de términos de error, que sigue una distribución normal con media cero y varianza $ \sigma^2 $.

Dado que el término de error $\epsilon$ sigue una distribución normal, el vector $Y$ también sigue una distribución normal, con media $X \beta$ y varianza $\sigma^2 I$:

$$Y \sim \mathcal{N}(X \beta, \sigma^2 I).$$
Hagamos el modelo de regresión multivariante: 
```{r}
modelo_regresion <- lm(media_calificaciones ~ h_apoyo_familiar + h_estudio_individual +tiempo_transporte , data = subset2_data_apoyo_familiar)

# Ver los resultados del modelo
summary(modelo_regresion)

```
Analizemos los resultados dados:

- $\beta_0$: El intercepto és $3.18$ que es el valor de \textit{media\_calificaciones} cuando todas las variables independientes son 0.

- $\beta_1 = 0.33$ : Por cada hora apoyo familiar adicional de estudio, el rendimiento académico aumenta en 0.33 puntos. Esto sugiere que existe una relación positiva entre el apoyo familiar y el rendimiento académico.

- $\beta_2 = 0.11$  Cada hora adicional de estudio individual está asociada con un aumento de 0.11 puntos en el rendimiento académico. Aunque esta relación también es positiva, su impacto es menor que el de las horas de apoyo familiar. 

- $\beta_3 = 0.05$: El coeficiente es positivo, lo que sugiere que más tiempo de traslado está asociado con una mejora en el rendimiento académico, lo cual es un poco contraintuitivo. Aunque como el valor es tan pequeño, probablemente no tenga un impacto significativo en el rendimiento académico.

- Vemos por los p-valores que la variable que tiene un efecto más significativo sobre media_calificaciones es h_apoyo_familiar con un valor $p = 5.93\cdot10^{-5}$. Las otras dos no tienen valor significativo. 

- El valor de $R^2$ de 0.2367 indica que el modelo explica solo el 23.67\% de la variabilidad del rendimiento académico a partir de las variables independientes consideradas. Esto implica que gran parte de la variabilidad del rendimiento académico no está siendo explicada por las variables del modelo. Esto sugiere que podría ser útil incluir más variables en el modelo

En resumen, aunque las 3 variables están relacionadas con el rendimiento académico, la capacidad del modelo para predecir dicho rendimiento es limitada. 

La función de 

### Contraste de hipótesis para las medias de h_apoyo familiar y media_calificaciones (Parte VI)

## Conclusiones o recomendaciones (Parte VII)

## Bibliografia